【裁判字號】    97,台上,1310
【裁判日期】    970619
【裁判案由】    履行契約等
【裁判全文】
最高法院民事判決            九十七年度台上字第一三一○號
上  訴  人  甲○○
訴訟代理人  陳建中律師
            王憲勳律師
            高佩辰律師
上  訴 人   乙○○
訴訟代理人  江信賢律師
            蔡麗珠律師
            曾靖雯律師
            熊家興律師
            蔡文斌律師
            王建強律師
            邱基峻律師
            魏淇芸律師
上列當事人間請求履行契約等事件，兩造對於中華民國九十七年
二月十五日台灣高等法院台南分院第二審更審判決（九十六年度
重上更（二）字第一四號），各自提起上訴，本院判決如下：
    主  文
兩造上訴均駁回。
第三審訴訟費用由兩造各自負擔。
    理  由
本件上訴人乙○○主張：伊於民國八十八年五月十五日，以新台
幣（下同）五千三百十萬元，向對造上訴人甲○○買受其所有訴
外人主人廣播電台股份有限公司（下稱主人廣播電台）百分之六
十之股權，依約定甲○○應於同年月十八日，八十九年一月一日
分二次將股權移轉登記予伊，惟甲○○僅移轉百分之四十股權，
其餘百分之二十股權迄未移轉。依兩造讓渡契約第三條之約定，
甲○○應給付五千萬元之違約金等情，爰求為命甲○○給付三千
萬元本息之判決（乙○○起訴時，明示先為一部請求三千萬元本
息，第一審判決命上訴人給付一千萬元本息，駁回乙○○其餘之
訴，乙○○就其敗訴部分未上訴，已告確定，乙○○於原審前審
就一部請求之殘餘部分為訴之追加，追加請求二千萬元違約金本
息。原審判決駁回甲○○上訴及乙○○之追加之訴，兩造各就其
敗訴部分聲明不服）。
對造上訴人甲○○則以：兩造簽約後，始悉廣播電視施行細則第
十八條第三款規定，轉讓股數若超過該事業之總股數百分之五十
者，行政院新聞局將不許可，雙方乃合意變更為轉讓百分之四十
股權，伊已履約完畢，並無違約情事，若有違約，因系爭讓渡契
約第三條之違約罰則，係總額預定性，上訴人乙○○未受損害，
不得請求賠償，縱認有損害，因其尚有百分之二十股款未支付，
應減輕賠償金額等語，資為抗辯。
原審審理結果，以：上訴人乙○○主張，兩造於八十八年五月十
五日簽訂契約，由上訴人甲○○將其持有主人廣播電台股份之百
分之六十（三百萬股），以五千三百十萬元出售與乙○○，約定
甲○○應於同月十八日向經濟部辦理股權變更登記，如一方違約
應賠償他方五千萬元，嗣甲○○於同年六月四日簽具「收款及申
明書」交乙○○，就原先一次移轉百分之六十股權之約定，變更
為：於八十八年六月四日先辦理移轉百分之四十股權，八十九年
一月一日再移轉百分之二十股權，如違約仍照舊約定賠償，契約
訂立後，甲○○已移轉百分之四十股權與乙○○之事實，為甲○
○所不爭執，並有股份讓渡契約書、收款及申明書、主人廣播電
台之股東名簿可稽，堪信為真實。經查，兩造簽立系爭股權讓渡
契約時，廣播電視法第十四條第一項固規定：「廣播事業股權之
轉讓，應經新聞局許可」。惟廣播事業違反上開規定時，依同法
第四十一條至第四十五條等規定，係由新聞局視廣播事業違規情
節，給予警告、罰鍰、停播或吊銷執照等處分，是上揭「股權轉
讓應經許可」之規定，立法目的在規範廣播事業之經營，其「處
分之對象」僅為「廣播事業」，不及於事業之股東，是上述規定
，不能認係就廣播事業股東轉讓股權之禁止規定。又兩造訂立契
約時，廣播電視法施行細則第十八條第三款雖規定：「廣播、電
視事業股份之轉讓，受讓人有左列情形之一者，不予許可：…，
三配偶、直系血親、直系姻親或二親等以內血親關係之股份所有
人，其持股總數超過該事業之總股數百分之五十」，法律上並無
禁止買受該廣播電視股權者不得指定移轉予第三人之規定，系爭
股權轉讓契約既未明定乙○○須以其自己名義登記，不得移轉登
記與第三人，事實上，甲○○於移轉百分之四十股權時，亦係依
乙○○之指示，將股權分別轉讓予訴外人陳吳金菊、高榮宗，林
天助及施建宏，有主人廣播電台股東名簿可按，因此，只要甲○
○依乙○○之指定，將股權移轉登記予乙○○指定之上開親屬關
係以外之人時，即不生違反上開規定，致無從獲主管機關之許可
之問題。從而，甲○○抗辯，兩造簽訂股權讓渡契約後始查悉上
開廣播電視法規之相關禁止強制規定，為免使契約無效，因此合
意股權轉讓減為百分之四十云云，即非可採。次查，行政院新聞
局八十八年十一月二十九日，討論「主人廣播電台股份有限公司
籌備處申請股權轉讓案」時，決議請該電台之負責人與審議委員
面談，於同年十二月二十日，該局即依其廣播電台審議委員會第
六十八次會議決議，以「對於電台股權轉讓幅度過大、有變賣之
嫌或因股權轉讓而使電台性質產生巨幅改變等情事」為由，約談
主人廣播電台相關人員，當日係由主人廣播電台之董事長林珍妮
、監察人甲○○、總經理劉上豪（即劉世錦）接受面談，有該局
九十二年八月十五日新廣二字第○九二○○一五七四六號函附會
議紀錄及審議委員面談流程可稽，依面談流程之記載及其上之簽
名，乙○○並未參與該次面談，自不可能於該次會議中同意或告
知新聞局，股權轉讓數變更為百分之四十之事。且證人郭銘農、
劉世錦，係親自參與契約之代筆或受委任代辦股權移轉之申報，
或係專業人員或與兩造均有交誼，衡情應無偏袒一方之理，依其
等證言，亦無從認定兩造曾合意減少移轉股權數為百分之四十。
況八十八年十月二十九日之收款證明書，核屬乙○○收受三百八
十五萬元之收據性質，依其文義，無從認定「兩造已將同年五月
十五日股權讓渡契約、六月四日之收款及申明書約定之百分之六
十股權，降為百分之四十」之事實。復查，系爭讓渡契約既約定
，甲○○將主人廣播電台之股份三百萬股，讓渡給乙○○，付款
方式亦載明，向主管機關提出變更名冊報備，經新聞局准予報備
後當日，付清尾款，此項文字乃約明須俟新聞局核准報備，甲○
○方得請求給付尾款，「經新聞局核准報備，乃乙○○給付尾款
之期限屆至，非給付尾款之停止條件成就」，此項約定，核屬買
賣價金尾款債務之清償期之約定，尚無從據以認定係股權買賣成
立之停止條件。而兩造訂立系爭股份讓渡契約時，均不知廣播電
視法第四十四條之一、廣播電視法施行細則第七條之相關規定，
其後知悉，乃於同年六月四日於「收款及申明書」，就股權轉讓
之申報，作成二段式申報核備之方式，是兩造於訂約之初既不知
相關廣播電視法規之規定，自不可能於立約時即約定以經新聞局
報備核准為買賣契約成立之停止條件。末查，系爭股權讓渡契約
書第三條係約定：「任何一方不得違約，若有一方違反本契約各
項條款時，賠償另一方五千萬…」，而收款及申明書則約明：「
…不得拖延是項變更登記，否則按雙方原簽訂之讓渡契約書第三
條違約罰則處理」，並無約定系爭違約金是懲罰性違約金，是兩
造間上開違約金之約定，係損害賠償總額預定性質。又本件契約
雖訂立於八十八年五、六月間，仍有上開修正民法第二百五十條
之適用。乙○○向甲○○購買系爭百分之六十之主人廣播電台之
股份，乃係因主人廣播電台屬於『中功率』之電台，且電台之設
立，採許可主義，須由新聞局轉送交通部核發電台架設許可證，
始得裝設，非可自由設立，為取得該電台之經營權，始願以高達
五千三百十萬元之高價購買系爭百分之六十股權，兩造之所以約
定不論何方違約，均須支付違約金五千萬元，亦係因中功率廣播
電台之設立資本至少為五千萬元之故，此為兩造所不爭執，並經
參與契約代筆（實際上亦係契約仲介人）之劉世錦證述屬實。若
甲○○違約未將其餘百分之二十股權移轉過戶與乙○○，則乙○
○並未能取得主人廣播電台實質經營權，故甲○○雖已將百分之
四十股份轉讓與乙○○，乙○○仍無法取得主人廣播電台之經營
權。是乙○○並無從因實際掌握多數股權而負責經營電台，於業
務上因拓展成功而能獲取之廣告利益、節目收益之利益，事甚明
確。主人廣播電台九十、九十一年度之全年營利所得，依財產部
高雄市國稅局三稽徵所九十二年九月十八日財高國稅三營所字第
○九二○○三一六七五號函所附之營利事業所得稅結算申報書，
依該申報書，該電台二年間並無獲利。查一般私法人為避免繳納
營利事業所得稅，通常均會利用各種節稅方式申報所得，是上開
申報，不得據為主人廣播電台九十年、九十一年間是否有盈餘之
唯一依據，參酌甲○○自己提出之該電台九十一年四月至六月之
支出明細表，該電台各月份之紅利分配明細，股東若持有百分之
十股權，每月紅利為六萬元，亦堪佐證，上開所得稅申報資料不
得據為認定主人廣播電台之盈收之依據。甲○○抗辯乙○○並未
因其違約而受有損害，自無可採。再依甲○○所提出之股利分配
資料，股東持股每百分之十股權，每月約可獲得六萬元紅利。依
上所述，甲○○本應於八十九年一月一日移轉百分之二十之股權
於乙○○，則其至第一審審理終結前後，至少就紅利之損失即約
為五百七十多萬元。另甲○○已移轉百分之四十之股權予乙○○
，乙○○已給付之價金數額及因之獲得分配之股利、電台每年之
業績可能盈收約二百五十萬元，扣除相關費用後，每月利潤約為
八十至一百萬元，乙○○依比例可再取得之利潤等一切情況，認
兩造約定違約金顯屬過高，應酌減為一千萬元，逾此之請求，尚
屬過高，不應准許。且乙○○因甲○○一部履行所得受之利益，
而已酌減違約金，自不再依民法第二百十六條之一加以審酌。又
乙○○追加請求命上訴人給付二千萬元及法定遲延利息，亦為無
理由。綜上所述，乙○○本於契約之法律關係，請求甲○○給付
一千萬元本息，為有理由，應予准許；乙○○之追加之訴，為無
理由，不應准許，且本件事證已明確，兩造其餘攻擊防禦方法不
予審酌，爰將第一審所為甲○○敗訴之判決予以維持，駁回甲○
○之上訴，並駁回乙○○之追加之訴，經核於法並無違誤。末查
，原審謂：甲○○本應於八十九年一月一日移轉百分之二十之股
權於乙○○，則其至第一審審理終結前後，至少就紅利之損失即
約為五百七十多萬元等情，乃係原審認定是否應酌減違約金及金
額若干之參酌事證資料之一，並無不當，併予敘明。兩造上訴論
旨，各就原審取捨證據、認定事實之職權行使，指摘原判決對其
不利部分違背法令，求予廢棄，均非有理由。
據上論結，本件兩造上訴均為無理由。依民事訴訟法第四百八十
一條、第四百四十九條第一項、第七十八條，判決如主文。
中    華    民    國  九十七  年    六    月   十九   日
                      最高法院民事第五庭
                          審判長法官  劉  延  村
                                法官  許  澍  林
                                法官  黃  秀  得
                                法官  李  寶  堂
                                法官  童  有  德
      本件正本證明與原本無異
                                      書  記  官
中    華    民    國  九十七  年    七    月    四    日
                                                     Ｍ


司法院資訊處製作；財團法人民間司法改革基金會備份。
